臺灣宜蘭地方法院民事判決　　　　　　　99年度簡上字第59號
上　訴　人　蔡楊如松
被　上訴人　謝文忠
上列當事人間請求清償債務事件，上訴人對於中華民國99年8月2
6日本院羅東簡易庭99年度羅簡字第103號第一審判決，提起上訴
，本院於100年5月9日言詞辯論終結，判決如下：
    主  文
原判決關於駁回上訴人後開第二項之訴部分暨訴訟費用之裁判均
廢棄。
上開廢棄部分，被上訴人應給付上訴人新臺幣參拾伍萬元，及自
民國九十九年四月十五日起至清償日止，按年息百分之五計算之
利息。
其餘上訴駁回。
第一、二審訴訟費用新台幣玖仟參佰柒拾伍元由被上訴人負擔。
    事實及理由
一、本件被上訴人，經合法通知無正當理由未於言詞辯論期日到
    庭，核無民事訴訟法第386 條各款所列情形，爰依上訴人之
    聲請，由其一造辯論而為判決。
二、上訴人起訴主張：上訴人於民國91年間提供其所有坐落桃園
    縣楊梅鎮○○○段埔心小段33之765 地號土地（以下簡稱系
    爭土地）予被上訴人設定第二順位抵押權供作第三人向被上
    訴人借款新台幣（下同）150 萬元之擔保（以下簡稱系爭債
    務），因第三人未清償系爭債務，被上訴人因而實行上開抵
    押權而就系爭土地聲請強制執行，經台灣桃園地方法院89年
    度執字第1922號拍賣抵押物強制執行事件受理（以下簡稱系
    爭執行事件）。惟被上訴人擔心未能足額受償，遂向上訴人
    表示若上訴人清償系爭土地上第一順位抵押權人即楊梅鎮農
    會63萬元之債款，並撤回上訴人於系爭執行事件中之聲明異
    議，被上訴人願於領取拍賣價款307 萬元（系爭土地拍賣價
    金實際金額應為307萬5千元）後給予上訴人50萬元，並簽立
    承諾書交付上訴人。但被上訴人事後僅給付15萬元，尚有35
    萬元未為給付。爰依據承諾書之法律關係，請求被上訴人給
    付35萬元，及自95年1月1日起至清償日止按年息5%計算之利
    息等語。
三、被上訴人雖未於原審及本院審理時到庭陳述，然據其提出之
    書狀則以：因被上訴人就系爭土地向台灣桃園地方法院聲請
    強制執行程序，上訴人於系爭執行事件之程序中聲明異議不
    斷，被上訴人已在執行法官勸諭下主動減縮執行請求之金額
    ，然上訴人仍一再對被上訴人糾纏不放，被上訴人遂與上訴
    人訂立承諾書，約定於取得拍賣價款307 萬元（系爭土地拍
    賣價金實際金額應為307萬5千元）後，願給付上訴人50萬元
    。惟上開給付之約定是否生效係繫於取得拍賣價款307 萬元
    之停止條件是否成就，被上訴人既未領得拍賣價款307 萬元
    ，停止條件尚未成就，依照承諾書之反面解釋，被上訴人所
    承諾給付之50萬元自屬未發生效力，被上訴人不負上訴人所
    請求本件金額之義務，惟因體恤上訴人之處境，嗣後仍支付
    上訴人15萬元，詎料事隔多年後，上訴人又再為本件請求，
    被上訴人實無法忍受而予以同意等語，資為抗辯。
四、本件原審對於上訴人之請求，判決上訴人全部敗訴，上訴人
    不服提起本件上訴，聲明請求廢棄原判決，並判令被上訴人
    應給付上訴人35萬元，及自95年1月1日起至清償日止按年息
    5%計算之利息。被上訴人則求為判決駁回上訴。
五、上訴人主張上訴人提供系爭土地予被上訴人設定第二順位抵
    押權供作第三人向被上訴人借款系爭債務之擔保，因第三人
    未清償系爭債務，被上訴人因而實行上開抵押權而就系爭土
    地聲請強制執行，經系爭執行事件受理，被上訴人嗣後簽立
    承諾書交付上訴人，同意被上訴人於領取拍賣價款307 萬元
    （系爭土地拍賣價金實際金額應為307萬5千元）後給予上訴
    人50萬元，被上訴人業已給付15萬元之事實，此有上訴人提
    出之承諾書影本乙份為證，且經本院調閱系爭執行事件之卷
    宗審核屬實，被上訴人對此亦無爭執，堪信屬實。
六、得心證之理由：
    上訴人主張其已依照承諾書之約定而為履行，被上訴人應依
    約給付50萬元，扣除被上訴人已給付之15萬元，應再給付35
    萬元等語；被上訴人則辯稱承諾書所約定之停止條件未成就
    ，被上訴人並無給付上開金額之義務等語。是本件之爭點，
    即在於承諾書所約定之停止條件是否已經成就？上訴人請求
    被上訴人再給付35萬元，有無理由？
(一)經查，被上訴人於89年間以拍賣抵押物裁定為執行名義，向
    台灣桃園地方法院就系爭土地聲請強制執行，經系爭執行事
    件受理後，系爭土地於89年10月28日以307萬5千元之價格拍
    定。嗣後被上訴人陳報債權為4,387,500 元，該案製作分配
    表，於扣除執行費後，分配第一順位抵押權人即楊梅農會債
    權63萬元、就被上訴人陳報之債權中之350 萬元列入分配，
    而分配第二順位抵押權人即被上訴人2,402,680 元，被上訴
    人不足額尚有1,097,320 元，上訴人旋即於89年12月28日分
    配期日提出民事聲明異議狀，經通知被上訴人表示意見，被
    上訴人於90年1 月17日具狀表示不同意上訴人之聲明異議，
    上訴人嗣於90年2 月16日具狀表示業與被上訴人成立和解而
    聲請撤回前開異議，並於90年3 月14日於該案執行處訊問時
    ，表示已清償楊梅農會部分，被上訴人說要伊清償楊梅農會
    後要給伊50萬元等語，而被上訴人亦於90年3 月23日具狀減
    縮違約金債權之請求，故該案執行處重新製作分配表並訂定
    90年11月16日為分配期日，依再次分配之結果，除執行費外
    ，由被上訴人分配2,539,500元，上訴人則取回拍賣價金497
    ,590元，並均於91年4 月間領款完畢，而全數清償系爭債務
    之事實，此經本院調閱系爭執行事件之卷宗審核無誤。是上
    訴人陳稱：我就聲明異議，後來已經拍賣三百多萬元，被上
    訴人主動拿承諾書給我，要我不要再聲明異議說事後會給付
    我50萬元，承諾書是法院作第一次分配表之後私底下拿給我
    的，後來法院再作第二次分配表。這是他自己寫拿給我的，
    他當時只有跟我說要我不要再聲明異議，等他分配後就會給
    我50萬元等語，核與前述上訴人聲明異議、撤回聲明異議及
    被上訴人另行陳報更正後之債權之情節相符，應屬可採。
(二)按解釋意思表示，應探求當事人之真意，不得拘泥於所用之
    辭句，為民法第98條所規定，而所謂探求當事人之真意，如
    兩造就其真意有爭執時，應從該意思表示所根基之原因事實
    、經濟目的、一般社會之理性客觀認知、經驗法則及當事人
    所欲使該意思表示發生之法律效果而為探求，並將誠信原則
    涵攝在內，藉以檢視其解釋結果對兩造之權利義務是否符合
    公平正義（最高法院96年度台上字第286 號判決意旨參照）
    。查承諾書係記載：「茲本人同意於領得拍賣款時，如第一
    順位農會全部塗銷，即本人（指被上訴人）領到全額款項即
    拍賣價參佰零柒萬元，本人同意給予被拍賣人蔡楊如松女士
    新台幣伍拾萬元正（於領款時開票給付）但被拍賣人必須無
    條件配合，撤回異議狀。」等語。參酌前述上訴人聲明異議
    、撤回聲明異議及被上訴人另行陳報更正後之債權之客觀情
    事，可知兩造之真意在於透過承諾書之約定，讓兩造達成和
    解，避免上訴人聲明異議之程序影響被上訴人迅速獲得分配
    而滿足債權，故上訴人之履行義務即在於促使第一順位抵押
    權楊梅農會塗銷抵押權而不再參與分配，使上訴人得以獲得
    拍賣價款而清償其所陳報參與分配之全部債權。而楊梅鎮農
    會已於89年12月28日具狀聲明對於上訴人已無任何債權存在
    ，上訴人亦已撤回聲明異議之程序，此有系爭執行事件之卷
    宗在卷可按，顯見上訴人已依照承諾書之約定履行其義務，
    而被上訴人實際上已獲得拍賣價款而受償其所陳報參與分配
    之全部債權，故本院認為該承諾書所約定之停止條件已經成
    就，被上訴人自應依照約定給付上訴人50萬元，扣除上訴人
    已領得15萬元後，被上訴人應再給付35萬元。至被上訴人辯
    稱並未領得承諾書所載明之307 萬元，而屬停止條件不成就
    云云，然查：被上訴人既已就其所陳報之債權全部獲得分配
    而清償，顯已符合兩造當初簽訂承諾書之真意，且該債權金
    額為被上訴人更正後自行陳報之金額，則被上訴人因為自己
    之行為導致未能受償承諾書所記載之307 萬元，自與上訴人
    無涉，被上訴人前述抗辯，實屬無據。另上訴人雖請求自95
    年1月1日起算法定遲延利息云云，然被上訴人依據承諾書所
    應給付之金錢，並無約定清償之確定期限，上訴人亦無法說
    明請求自前開日期起算法定遲延利息之依據，則依據民法第
    229條第2項規定，本件應自支付命令送達被上訴人時起，被
    上訴人始負遲延責任，故應自支付命令送達被上訴人之翌日
    即99年4月15日起算法定遲延利息。
七、綜上所述，上訴人依照承諾書之法律關係，請求被上訴人給
    付35萬元及自99年4 月15日起至清償日止，按年息5%計算之
    利息，為有理由，應予准許。上訴人關於其餘利息部分之請
    求，則屬無理由，應予駁回。又本件上訴人之請求，僅有關
    於利息部分之請求不應准許，金額甚微，故本院認為仍應由
    被上訴人負擔全部之訴訟費用即第一審裁判費3,750 元及第
    二審裁判費5,625元合計9,375元，始屬公允。原審為上訴人
    全部敗訴之判決，容有未恰。上訴意旨指摘原判決不當，求
    予廢棄改判，就本件應准許之部分，為有理由。爰由本院予
    以廢棄改判，如主文第2 項所示。其餘上訴部分，則應予駁
    回。
八、據上論結，本件上訴為一部有理由，依民事訴訟法第436 條
    之1第3項、第450條、第449條、第79條，判決如主文。
中    華    民    國   100    年    5     月    31    日
                  臺灣宜蘭地方法院民事庭
                      審  判  長  楊麗秋
                      法      官  張軒豪
                      法      官  林俊廷
正本係照原本作成。
本件不得上訴。
中    華    民    國   100    年    5     月    31    日
                      書  記  官  許麗汝